【裁判字號】    94,上,563
【裁判日期】    950530
【裁判案由】    侵權行為損害賠償
【裁判全文】
臺灣高等法院民事判決                   94年度上字第563號
上  訴  人  甲○○
訴訟代理人  簡炎申律師
複代理人    林光彥律師
被上訴人    乙○○
訴訟代理人  吳旭洲律師
            李依蓉律師
上列當事人間請求侵權行為損害賠償事件，上訴人對於中華民國
94年5月16日臺灣臺北地方法院94年度訴字第1169號第一審判決
提起上訴，本院於95年5月23日言詞辯論終結，判決如下：
    主  文
上訴駁回。
第二審訴訟費用由上訴人負擔。
    事實及理由
一、上訴人起訴主張：上訴人原擔任「財團法人褔爾摩沙文教基
    金會凱達格蘭學校」（以下簡稱凱達格蘭學校）之發言人，
    被上訴人為新聞記者。詎被上訴人於民國92年3月27日超級
    電視台播出之「新聞挖挖哇」節目中，就上訴人擔任凱達格
    蘭學校發言人期間辦理校務之事，竟無據於該節目中恣稱：
    「他（指上訴人）找不到那種比較具號召力的人，所以後來
    哦，甚至像那個誰，有一個是富邦投信的副總（指訴外人蕭
    森寶）哦，他（指蕭森寶）是基金經理人嘛，他（指蕭森寶
    ）說，那就我同學（指上訴人）在裡頭上班啊！大概就是甲
    ○○，他（指上訴人）說企業這邊都沒有人，所以你（指蕭
    森寶）就來報名，結果他（指蕭森寶）就把資料寄過去，就
    上了（凱達格蘭學校）。」等語。上訴人當時完全不認識蕭
    森寶，蕭森寶不但比上訴人年長，且係國內大學畢業，上訴
    人則係55年出生，加拿大約克大學畢業，二人並無任何同學
    關係。再者，當時凱達格蘭學校其他員工，亦無人與蕭森寶
    有同學關係，被上訴人所言完全不實，顯係惡意故意以不實
    事實誹謗、中傷上訴人，毀損上訴人之名譽。被上訴人為專
    業之新聞從業人員，本應於報導相關事實時，應遵守求驗真
    象，據實報導之職業準則，現被上訴人捏造毫無根據之不實
    事實，即於大眾傳播媒體傳述前述不實之內容，且其所言易
    使人誤為上訴人乃憑私人關係而操控凱達格蘭學校招錄學生
    事宜，對於上訴人於社會上之評價有所減損，已侵害上訴人
    之名譽權，上訴人自得依侵權行為之法律關係請求被上訴人
    為回復名譽之適當處分。並聲明：(一)原判決廢棄。(二)被上訴
    人應以自己之費用，以5號鉛字將如上訴狀附件一所示之道
    歉啟事內容登載於自由時報、台灣日報各全國版第一版報頭
    旁1單位各壹日。（上訴人於原審另請求被上訴人應於電視
    節目廣告道歉部分，經原審判決駁回後，上訴人並未就此部
    分提起上訴。被上訴人於原審對上訴人提起反訴部分，經原
    判決駁回後，被上訴人亦未就此部分聲明不服。）
二、被上訴人辯稱：系爭節目為一政論型節目，以討論時事為其
    節目主軸，主持人及來賓均係以個人角度出發評論某一事件
    ，而非若其他報導事實之一般性新聞節目，係客觀陳述事實
    予社會大眾知悉，且公眾人物之言行事關公益，應以最大之
    容忍，接受新聞媒體之監督，是故參與政論型節目之成員就
    公眾人物所為之評論，應負之注意義務宜適度減輕，以落實
    憲法上關於言論自由之保障。被上訴人於該節目所為之言論
    ，乃辦公室主跑財經新聞而與蕭森寶熟稔的同事所轉述，因
    為被上訴人不確定蕭森寶所說的同學是誰，所以在節目中的
    說法很保守，僅稱「『大概』是甲○○吧」而已，製作單位
    也馬上接受上訴人之要求，讓被上訴人上節目做出澄清。雖
    被上訴人之職業為新聞媒體工作者，惟於該節目所為者非客
    觀事實之報導，而係僅就一聽聞之事實作一轉述，且該說詞
    之來源係當事人所為，而非捏造而成，被上訴人應有相當理
    由認為該陳述內容為真實。復按轉述內容所涉及之上訴人為
    公眾人物，依上述說明，亦應盡最大之容忍，受新聞媒體之
    監督，從而被上訴人非故意捏造足以侵害上訴人名譽之事實
    ，且有相當理由可認該事實為真實，雖未經詳細查證，惟基
    於保障言論自由及考量其非為新聞之報導等因素，應適度降
    低被上訴人之注意義務，是故被上訴人就該陳述應無過失，
    不成立侵權行為等語。並聲明：駁回上訴。
三、兩造不爭執之事實
  (一)上訴人原擔任凱達格蘭學校之發言人。
  (二)被上訴人之職業為新聞記者，曾於92年3月27日超級電視台
    播出之「新聞挖挖哇」節目中，表示：「因為他找不到那種
    比較具號召力的人，所以後來甚至像那個誰，有一個是富邦
    投信的副總，他是基金經理人，他說，那就是我同學在裡頭
    上班，大概就是甲○○吧，他說企業這邊都沒有人，所以你
    就來報名，結果他就把賌料寄過去，就上了」等語。
  (三)上訴人曾於92年4月8日超級電視台播出之「新聞挖挖哇」節
    目中，表示：「我這邊必須特別強調一項原則，就是說我個
    人一直認為對於不負責任的媒體人不要姑息，是對於負責任
    的媒體人的一種尊重，因為我們知道很多負責任很認真查證
    的媒體人，他說出來的東西，結果因為他非常認真查證，因
    為不夠聳動，反而沒有什麼樣的票房，但是有些人他因為敢
    講、敢亂講，所以他就很有票房，所以我對於媒體處理的媒
    體關係的處理一直秉持一個原則，就是不要姑息這些不負責
    任、亂講話、亂編造事實的媒體人，是對於負責任的媒體人
    的一個尊重」等語。
四、上訴人主張：被上訴人於92年3月27日超級電視台「新聞挖
    挖哇」節目上開不實之內容，其所言易使人誤為上訴人憑私
    人關係而操控凱達格蘭學校招錄學生事宜，對於上訴人於社
    會上之評價有所減損，已侵害上訴人之名譽權，上訴人得依
    侵權行為之法律關係請求被上訴人為回復名譽之適當處分等
    語。被上訴人則否認其所為上開言論有何侵害上訴人名譽情
    事。經查：
  (一)被上訴人於節目中表示：「因為他找不到那種比較具號召力
    的人，所以後來甚至像那個誰，有一個是富邦投信的副總，
    他是基金經理人，他說，那就是我同學在裡頭上班，大概就
    是甲○○吧，他說企業這邊都沒有人，所以你就來報名，結
    果他就把資料寄過去，就上了」，其中第一個「他」字，上
    訴人認為係指上訴人而言，被上訴人則稱其係指凱達格籣學
    校而言。查92年3月27日超級電視台所播出「新聞挖挖哇」
    節目之討論主題為凱達格蘭學校招生情形，參加節目的來賓
    先後舉出數位凱達格蘭學校學員之身分、背景，在被上訴人
    提到上開發言內容之前，並沒有任何人提到上訴人之姓名，
    也沒有人提到「凱達格蘭學校發言人」身分等情，有被上訴
    人提出之當日錄影光碟譯文一份附卷可稽（原審卷，32至40
    頁），上訴人未爭執該項譯文之真正，堪信為真實。被上訴
    人為上開言論之前既未曾有人提到上訴人之姓名與身分，當
    日節目討論之主題又係凱達格蘭學校之招生情形，上訴人於
    系爭發言內容表示「因為『他』找不到那種具號召力的人」
    ，所稱「他」，應非指上訴人，而係指凱達格蘭學校而言。
    故上訴人稱：「他」係指上訴人云云，即非可採。
  (二)被上訴人上開言論表示：凱達格蘭學校找不到比較具有號召
    力的企業界學員，曾經有一位富邦投信的副總說過有位在凱
    達格蘭學校任職的同學，大概是上訴人，表示企業界學員不
    足，邀請該副總報名，嗣後該副總提出報名，果然錄取為學
    員。其發言內容未提到凱達格蘭學校審核報名學員之單位、
    機制、條件、標準與所稱富邦投信副總之能力、條件，及上
    訴人於招錄學員事務所擔任角色，頂多使人認為上訴人曾經
    基於私人關係，邀請同學報名凱達格蘭學校，既未提及上訴
    人於凱達格蘭學校審核學員之過程中，曾有任何運用特權、
    操弄審核程序，而拒絕或錄取特定報名者之行為，自顯然不
    足以使人產生「上訴人憑私人關係而操控凱達格蘭學校招錄
    學生事宜」之印象。
  (三)凱達格蘭學校之入學方式採申請與邀請兩種方式，蕭森寶係
    採申請方式入學，並由訴外人高志鵬與林閣雍兩位推薦後經
    審查通過之事實，有凱達格籣學校函附卷可証（本院卷，89
    頁）。雖然此種方式與被上訴人所稱係由上訴人邀請入學方
    式不同，但凱達格籣學校既採邀請入學方式，而申請入學方
    式亦可由經由他人推薦，則擔任邀請之人及推薦之人係合法
    為邀請及推薦，而且擔任推薦之人應具有相當名望及社會地
    位乙節，為兩造所不爭（本院卷，127頁背面）。上訴人當
    時係凱達格籣學校發言人，具有一定之身分地位，應具有邀
    請資格，縱使被上訴人因誤會而認為「大概是」上訴人邀請
    蕭森寶入學，亦不會被認為上訴人是在關說或有任何違法之
    處，對於上訴人於社會上之評價不會有所減損。
  (四)縱上所述，被上訴人之上開言論並不會造成上訴人名譽上之
    損害，而上訴人自承嗣後已於92年4月8日在超級電視台播出
    之「新聞挖挖哇」節目中對於凱達格蘭學校招生情形進行澄
    清與回應乙節，為兩造所不爭（本院卷，100頁背面），上
    訴人復未能提出其他積極證據足證被上訴人有何損害上訴人
    名譽情事，其以被上訴人侵害其名譽權為由，依侵權行為之
    法律關係請求被上訴人為回復名譽之適當處分，即屬不能准
    許。
五、從而上訴人本於侵權行為之法律關係，請求被上訴人應以自
    己之費用以5號鉛字將如上訴狀附件一所示之道歉啟事內容
    登載於自由時報、台灣日報各全國版第一版報頭旁1單位各
    壹日，為無理由，不應准許。是則原審駁回上訴人之聲請，
    於法並無不合。上訴意旨指摘原判決不當，求予廢棄改判，
    為無理由，應予駁回。
六、本件事證已臻明確，兩造其餘主張與舉證，無一一論列之必
    要，併此敘明。
七、據上論結，本件上訴為無理由，依民事訴訟法第449條第1項
    、第78條，判決如主文。
中    華    民    國    95    年    5     月    30    日
                  民事第五庭審判長法  官  林丁寶
                                  法  官  蔡芳齡
                                  法  官  高鳳仙
正本係照原本作成。
如不服本判決，應於收受送達後20日內向本院提出上訴書狀，其
未表明上訴理由者，應於提出上訴後20日內向本院補提理由書狀
（均須按他造當事人之人數附繕本）上訴時應提出委任律師或具
有律師資格之人之委任狀；委任有律師資格者，另應附具律師資
格證書及釋明委任人與受任人有民事訴訟法第466條之一第一項
但書或第二項（詳附註）所定關係之釋明文書影本。
中    華    民    國    95    年    6     月    1     日
                                    書記官  黃慶霽
附註：
民事訴訟法第四百六十六條之一（第一項、第二項）：
對於第二審判決上訴，上訴人應委任律師為訴訟代理人。但上訴
人或其他法定代理人具有律師資格者，不在此限。
上訴人之配偶、三親等內之血親、二親等內之姻親，或上訴人為
法人、中央或地方機關時，其所屬專任人員具有律師資格並經法
院認為適當者，亦得為第三審訴訟代理人。


司法院資訊處製作；財團法人民間司法改革基金會備份。
